【裁判字號】    92,易,752
【裁判日期】    920716
【裁判案由】    詐欺
【裁判全文】
臺灣高雄地方法院刑事判決                          九十二年度易字第七五二號
    公  訴  人  臺灣高雄地方法院檢察署檢察官
    被      告  乙○○
右列被告因詐欺案件，經檢察官提起公訴（九十一年度調偵字第六二一號），本院判
決如左：
    主  文
乙○○無罪。
    理  由
一、公訴意旨略以：被告乙○○自始無清償借款之誠意，意圖為自己不法之所有，於
    民國八十七年一月間，向丁○○稱其急需現金，欲向丁○○借款新台幣（下同）
    一百五十萬元，且謊稱其可提供其妻丙○○所有坐落於「高雄縣大寮鄉林園附近
    」之土地設定抵押權以為擔保。隨後乙○○為促使丁○○同意借款，竟攜同丁○○先生戊○○、代書甲○○勘查位於高雄縣鳳林一路旁之土地（非丙○○所有）
    ，致使丁○○陷於錯誤而同意乙○○以該土地為擔保後提供借款，乙○○又向不
    知情之丙○○謊稱：伊為土地登記名義人，應由伊簽名，致使丙○○亦陷於錯誤
    而於同月九日提供其所有坐落於高雄縣林園鄉○○段０八０一─０００二地號土
    地（下稱：系爭土地）設定抵押權予丁○○，並於同月十三日，與乙○○、不知
    情之孫成功與丁○○、戊○○、甲○○處理借款交付事宜，於丙○○出據「借據
    」、「本票」予丁○○收執，丁○○隨即交付借款現金一百五十萬元予丙○○，
    乙○○因此利用丙○○借得現金一百五十萬元之財物得逞（丙○○另為不起訴處
    分）。嗣上開本票於八十七年七月十三日經提示未獲兌現，丁○○多次催討，乙○○均置之不理，丁○○遂向法院聲請實行上開抵押權，經台灣高雄地方法院民
    事執行處通知到場指界，丁○○始知系爭土地實際上坐落於高雄縣林園鄉海軍陸
    戰隊守備旅營區內，根本無發展潛力，亦無人願意應買，丁○○至此始知受騙。
    因認被告涉有刑法第三百三十九條第一項之詐欺取財罪嫌云云。
二、按犯罪事實，應依證據認定之，無證據不得推定其犯罪事實；又不能證明被告犯
    罪者，應諭知無罪之判決，刑事訴訟法第一百五十四條、第三百零一條第一項分
    別定有明文。又認定犯罪事實，應憑積極證據，倘積極證據不足以為不利於被告
    事實之認定時，即應為有利被告之認定，更不必有何有利之證據；而所謂積極證
    據足以為不利被告事實之認定，係指據為訴訟上證明之全盤證據資料，在客觀上
    以達於通常一般之人均不致於有所懷疑，可得確信被告確曾犯罪之程度；若未達
    到此一程度，而有合理懷疑之存在時，即無從遽被告有罪之判決。次按告訴人之
    告訴，以使被告受刑事訴追為目的，故其陳述是否與事實相符，自應調查其他證
    據，以資審認，最高法院三十年度上字第八一六號、五十二年度臺上字第一三０
    ０號、七十六年臺上字第四九八六號著有判例可供參照。末按刑法上詐欺罪之成
    立，要以加害者有不法取得財物之意思而實施詐欺行為，被害者因此行為，致表
    意有所錯誤而為財產上處分，受有損害，且加害者所用行為，堪認為詐術者，始
    足當之，亦據最高法院十九年上字第一六九九號、四十六年臺上字第二六○號等
    判例闡釋甚明，從而交付財物者若無損害，或所受損害，非由欺罔行為陷於錯誤
    所致，均不得遽以詐欺罪相繩。
三、本件公訴人認被告涉有詐欺罪嫌，無非係以：被告乙○○提供登記在丙○○名下
    之系爭土地設定抵押權予告訴人之事實，業據證人即承辦代書甲○○具結證述甚
    明，並有系爭土地之抵押權設定契約書、他項權利證明書、土地登記謄本附卷可
    稽。而系爭土地坐落於海軍陸戰隊守備旅營區內，標的物屬於大坪頂特定區之保
    護區，標的區域大多為營舍之事實，亦有本院九十年十月二十三日九十高貴民文
    九十執字第一八五八六號函、高雄市建築師公會鑑估報告書所附土地位置圖、土
    地及建物實質環境概況與現場照片等附卷可證，是被告乙○○辯稱系爭土地並非
    位於營區，核與事實不符。又被告乙○○攜同戊○○、甲○○勘查位於高雄縣鳳
    林一路旁土地，而該土地附近有道路、住家等事實，復業據證人戊○○、甲○○
    具結證述明確，且有現場照片四張可證。從而，系爭土地雖依公告現值計算價值
    三百九十五萬九千零六十八元，然該土地坐落於軍營內，並無發展潛力，而被告
    乙○○攜同證人等到非丙○○所有之土地勘查，而所勘查之土地並非位於軍營內
    ，且鄰近住宅區，深具發產潛力等情，應堪認定，是被告乙○○施用詐術致告訴
    人陷於錯誤之事實，亦堪以認定，為其主要論據。
四、訊據被告固坦承於右揭時地以其所有、登記在其妻丙○○名下之系爭土地設定抵
    押權予告訴人，而向告訴人夫婦借款一百五十萬元，事後未償還債務，遭告訴人
    聲請本院民事執行處查封拍賣上開土地等情。惟堅決否認有詐欺之犯行，辯稱：
    當時向丁○○、戊○○夫婦借款，以上開土地設定抵押權作為擔保，系爭土地之
    價值逾所借債權，伊並無施用詐術，至於事後無法還款，告訴人聲請強制執行，
    因為經濟不景氣，土地才拍賣不出去等語。經查：
    （一）本件借款係告訴人丁○○、戊○○夫婦共同貸予被告乙○○之情，業據證
          人戊○○於本院審理中證陳明確，而告訴人夫婦為確保債權，除要求被告
          交付丙○○簽發之本票以為擔保外，並另要求被告提供不動產作擔保，此
          有本票、系爭土地之抵押權設定契約書、他項權利證明書、土地登記謄本
          附卷可稽，若參照告訴人於告訴狀所指稱「被告向告訴人稱有急用，欲借
          新台幣一百五十萬元」等語，可知告訴人夫婦於貸放之初，即知有較高之
          風險，而盡量尋求更多之擔保，其是否誤信被告有資力且確有償還誠意，
          致陷於錯誤而出借，已非無疑。
    （二）至告訴人所指稱系爭土地坐落於軍營內，並無發展潛力，而被告乙○○攜
          同戊○○、代書甲○○等到非丙○○所有之土地勘查，而所勘查之土地並
          非位於軍營內，且鄰近住宅區，深具發產潛力，是被告乙○○施用詐術致
          告訴人陷於錯誤云云。惟查，戊○○於偵查中陳稱：「（問：當初評估該
          土地時考量之因素？）沒有什麼考量，是被告說半年內就會還我，該土地
          是給我一個保障」等語，參以被告於借款時出具切結書所載：「本人孫坤
          亮向丁○○借款實借壹佰伍拾萬元正，設定壹佰捌拾萬元正，如設定確實
          是第一胎，債權人丁○○願將債務人之前所開付合庫支票，無條件退回債
          務人．．．」，顯見告訴人於借款時，應僅在乎該土地擔保之價值，至於
          該土地有無發展潛力，應不在考量之列。何況，被告所用以設定抵押之前
          開土地，業經高雄市建築師公會依土地現況鑑估價格為三百九十五萬九千
          零六十八元，此有高雄市建築師公會鑑估報告書在卷可憑，公訴人起訴書
          記載上開價格為公告現值，應屬錯誤。顯見本件抵押物價值足供為告訴人
          債權之擔保。而告訴人聲請強制執行，查封拍賣系爭土地，未能取償，係
          因尚未進行第三次拍賣，告訴人即撤回該強制執行等情，業經本院調閱本
          院九十年度執字第一八五八六號卷宗查明無誤，是告訴人指稱系爭土地因
  「毫無價值」，故無人應買云云，顯非事實。則本件被告既無誤導告訴人
          夫婦就其借款風險評估之虞，已如前述，並為抵押權設定登記，告訴人仍
          可就該土地取償，自無何損害可言。
（三）被告雖於借款後迄今未依約清償借款，而確有債務不履行之情事，然該債務不
      履行情事，無論是否係出於惡意，苟無證據足以證明被告於借款之初即具有不
      法所有之意圖，尚不得僅以其事後債信違反遲延還款之客觀事態，即推定被告
      自始即具有詐欺取財之犯意。
  綜右理由，公訴人所引證據均不足引為不利於被告認定之依據，此外復查無其他積
  極證據足資證明被告有公訴人所指之詐欺犯行，自難僅憑告訴人片面之指訴而入被
  告於罪，既均不能證明被告犯罪，依前開說明，自應均為被告無罪之諭知。
據上論斷，應依刑事訴訟法第三百零一條第一項，判決如主文。
中      華      民      國      九十二      年      七    月    十六    日
                                  臺灣高雄地方法院刑事庭
                                      法  官  郭  佳  瑛
右正本證明與原本無異。
如不服本判決，應於判決送達後十日內，向本院提出上訴狀。
                書記官  何  瓊  芳
中      華      民      國      九十二      年      七    月    十八    日


司法院資訊處製作；財團法人民間司法改革基金會備份。
